ACORDAO-COMPLETO-2366288

ACÓRDÃO 3148/2019 ATA 49/2019 - PLENÁRIO

VISTOS, relatados e discutidos estes autos de monitoramento de recomendações e determinações do Acórdão 1063/2017-TCU-Plenário, relator Ministro José Múcio Monteiro, decorrentes de auditoria operacional nas Centrais Elétricas Brasileiras S.A. - Eletrobras (TC Processo 021.678/2016-2) com o objetivo de avaliar seus processos de gestão e controle sobre o desempenho de suas subsidiárias de distribuição de energia elétrica, no contexto de prestação provisória do serviço pelas distribuidoras federais, até a efetivação de licitação para transferência de controle (venda das distribuidoras juntamente com suas concessões) , 
ACORDAM os Ministros do Tribunal de Contas da União, reunidos em Sessão Extraordinária do Plenário, com fundamento no art. 41 da Lei nº 8.443, de 16 de julho de 1992, c/c art. 243 do Regimento Interno do TCU, em: 
9.1. considerar cumpridas a recomendação do item 9.1.1 e as determinações contidas nos itens 9.2.1 e 9.2.2 do Acórdão 1063/2017-TCU-Plenário, relator Ministro José Múcio Monteiro; 
9.2. considerar não aplicável a recomendação do item 9.1.2 do Acórdão 1063/2017-TCU-Plenário, relator Ministro José Múcio Monteiro, haja vista que, com o advento das privatizações das distribuidoras de energia, a conclusão de normativos da Eletrobras não gerará impactos para essas empresas;
9.3. encaminhar cópia desta deliberação à Centrais Elétricas Brasileiras S.A. (Eletrobras) , à Agência Nacional de Energia Elétrica (Aneel) e ao Ministério de Minas e Energia (MME) ; e 
9.4. arquivar os presentes autos, com fundamento no inciso V do art. 169 do RI/TCU.

Monitoramento de recomendações e determinações proferidas em acórdão que apreciou auditoria que teve por objetivo avaliar processos de gestão e controle sobre o desempenho de subsidiárias de distribuição de energia elétrica, no contexto de prestação provisória do serviço, até a efetivação de licitação para transferência de controle (venda das distribuidoras juntamente com as concessões).

Centrais Elétricas Brasileiras S.A.

3. Interessados/Responsáveis: não há.

13.1. Ministros presentes: José Mucio Monteiro (Presidente), Walton Alencar Rodrigues, Augusto Nardes e Raimundo Carreiro (Relator).
13.2. Ministros-Substitutos convocados: Augusto Sherman Cavalcanti e Marcos Bemquerer Costa.
13.3. Ministro-Substituto presente: André Luís de Carvalho.

RAIMUNDO CARREIRO

Adoto, como relatório, a instrução, acorde, da Secretaria de Controle Externo da Administração Indireta no Rio de Janeiro - SecexEstataisRJ (peças 38 e 39) :
"INTRODUÇÃO
Trata-se de Monitoramento de recomendações e determinações do Acórdão 1063/2017-TCU-Plenário, decorrentes de auditoria operacional nas Centrais Elétricas Brasileiras S.A. (TC Processo 021.678/2016-2) , que teve o objetivo de avaliar processos de gestão e controle sobre o desempenho de suas subsidiárias de distribuição de energia elétrica, no contexto de prestação provisória do serviço, até a efetivação de licitação para transferência de controle (venda das distribuidoras juntamente com suas concessões) .
CONTEXTUALIZAÇÃO E OBJETIVO 
A fim de contextualizar o monitoramento a ser feito, foi realizada incialmente pesquisa sobre a situação atual das privatizações das distribuidoras da Eletrobras. Conforme informações obtidas na página da Eletrobras na internet, o processo de desestatização das empresas de distribuição foi concluído em 2018, como destacado abaixo:
O processo de desestatização das nossas distribuidoras faz parte do Programa de Parcerias de Investimentos (PPI) , com o objetivo de reforçar a coordenação das políticas de investimentos em infraestrutura por meio de parcerias com o setor privado. 
¿A Resolução CPPI nº 20¿, posteriormente alterada pelas Resoluções CPPI nº 28 e nº 29¿¿, aprovou as condições para a transferência do nosso controle acionário nas empresas Eletrobras Distribuição Acre (Eletroacre) , Eletrobras Distribuição Alagoas (Ceal) , Eletrobras Distribuição Amazonas (Amazonas Energia) , Eletrobras Distribuição Piauí (Cepisa) , Eletrobras Distribuição Rondônia (Ceron) e Eletrobras Distribuição Roraima (Boa Vista) , de forma associada à outorga da concessão do serviço de distribuição de energia elétrica nas respectivas áreas por 30 anos.¿
Ao longo de 2018, a Eletrobras Distribuição Piauí foi leiloada em 26 de julho e teve seu controle acionário transferido à Equatorial Energia em 17 de outubro. No leilão realizado em 30 de agosto, a Eletrobras Distribuição Rondônia e a Eletrobras Distribuição Acre foram arrematadas pela empresa Energisa S/A e a Eletrobras Distribuição Roraima foi adquirida pelo consórcio Oliveira Energia e Atem. O controle acionário da distribuidora de Rondônia foi transferido em 30 de outubro, as distribuidoras do Acre e Roraima foram transferidas em 6 e 10 de dezembro, respectivamente. O certame da distribuidora de Alagoas aconteceu dia 28 de dezembro de 2018 e a transferência do seu controle acionário para a Equatorial Energia ocorreu no dia 18 de março. O leilão da Eletrobras Distribuição Amazonas foi realizado no dia 10 de dezembro e a transferência do controle acionário para o Consórcio Oliveira Energia e Atem está dependendo de uma aprovação do Cade (Conselho Administrativo de Defesa Econômica) .
Além disso, informou-se no mesmo sítio:
Em 22 de julho de 2016, durante a 165ª Assembleia Geral Extraordinária (AGE) , os acionistas deliberaram para que fosse concretizada a transferência do controle acionário das nossas seis distribuidoras até 31 de dezembro de 2017 ou até a finalização do processo de desestatização, o que ocorresse primeiro. Na 169ª AGE, realizada em 28 de dezembro de 2017, os acionistas prorrogaram esse prazo para 31 de julho de 2018. Na 171ª AGE, ocorrida em 30 de julho de 2018, houve nova prorrogação deste prazo para 31 de dezembro de 2018. E, finalmente, na 173ª AGE, realizada em 28 de dezembro de 2018, foi deliberado que a transferência do controle acionário da Companhia Energética de Alagoas (Ceal) e da Amazonas Distribuidora de Energia ocorra até 31 de março de 2019.
Ante a situação verificada, a presente instrução visa a examinar os procedimentos adotados pela Eletrobras quanto ao desempenho de suas distribuidoras de energia elétrica até a conclusão das privatizações. 
Cabe salientar, porém, que não se analisará o processo de privatização das seis distribuidoras de energia, nem mesmo a eficácia das medidas tomadas em relação ao valor dessas desestatizações, haja vista que isto já foi feito no bojo do Acórdão 1199/2018-TCU-Plenário, nos autos do TC Processo 035.916/2016-8, a cargo da SeinfraElétrica, sobre a privatização da Amazonas Energia, ao qual foram apensados cinco outros processos das demais empresas de distribuição de energia (EDEs) . 
Nesta decisão, entendeu-se que não foram detectadas inconformidades na proposta de inclusão das distribuidoras Companhia Energética do Piauí S.A., Companhia Energética de Alagoas S.A., Companhia de Eletricidade do Acre S.A., Centrais Elétricas de Rondônia S.A., Boa Vista Energia S.A. e Amazonas Distribuidora de Energia S.A. no Programa Nacional de Desestatização, no mandato de outorga para a gestão do Fundo Nacional de Desestatização ou no Recibo de Depósito de Ações, que pudessem ensejar intervenção desta Corte de Contas no processo de privatização.
Sob o ponto de vista formal, esta Corte considerou que foram atendidos os requisitos previstos no art. 2º, incisos I a III, da Instrução Normativa - TCU 27/1998 para a privatização das supracitadas distribuidoras de energia.
Cabe destacar, ainda, que na peça 12 dos presentes autos foi anexado o Memorando 4/2017 - SeinfraElétrica, de 26/9/2017, por meio do qual se encaminhou a esta Secretaria o Acórdão 1979/2017-TCU-Plenário, acompanhado do relatório e do voto que o fundamentaram. 
 A referida decisão, em seu item 9.3.2, deu conhecimento a esta Secretaria, no bojo dos TCs Processo 021.678/2016-2 (relatório de auditoria para verificar a qualidade dos serviços e a saúde financeira das distribuidoras da Eletrobras) e Processo 001.504/2016-9 (acompanhamento para avaliar as alienações de empresas e  ativos pela Petrobras e suas controladas) , sobre risco identificado na implantação da Usina Termelétrica Mauá 3, em Manaus (AM) , no âmbito da Amazonas Geração e Transmissão de Energia S.A., considerando-se o caráter precário do fornecimento de gás natural para os testes e comissionamento das duas unidades geradoras do ciclo simples da Termoelétrica UTE Mauá 3.
Segundo relatado, a questão decorreu de dívidas de empresas do grupo Eletrobras junto à Petrobras. Assim, o fornecimento de gás era garantido mediante liminar. 
Conforme consta do relatório de fiscalização elaborado pela SeinfraElétrica (peça 12, p. 33) , por força do item 9.1 do Acórdão 2164/2015-TCU-Plenário são encaminhadas informações atualizadas bimestralmente sobre a execução física e financeira do empreendimento em questão, bem como sobre a suficiência de recursos financeiros destinados à sua conclusão. Sendo assim, por meio dessas informações juntadas periodicamente aos autos do TC Processo 001.182/2015-6, "a SeinfraElétrica pode acompanhar o empreendimento adequadamente, propondo, em caso de iminência de riscos, medidas cabíveis ao relator do processo. " 
Desta forma, considerando que (i) os processos citados, no âmbito da SecexEstataisRJ, encontram-se encerrados, a relembrar, TCs Processo 021.678/2016-2 e Processo 001.504/2016-9; (ii) já é feito o acompanhamento dos riscos da implementação da Usina Termelétrica Mauá 3 pelo TCU; (iii) a finalização do processo de desestatização das EDEs; entende-se que não houve impactos da situação acima apresentada para o cumprimento das determinações e recomendações do acórdão ora em monitoramento.
DO ACÓRDÃO
	A seguir apresenta-se o dispositivo do acórdão objeto do presente monitoramento:
9.1. recomendar às Centrais Elétricas Brasileiras S.A. (Eletrobras) que:
	9.1.1. defina, formalize e encaminhe ao TCU, no prazo de 90 (noventa) dias, as diretrizes de atuação de suas subsidiárias distribuidoras de energia elétrica que visem a melhorar sua eficiência para fins de privatização, bem como os detalhes das ações decorrentes das diretrizes informadas por meio do Memorando GDD-093/2016;
	9.1.2. promova adequação de seus normativos e procedimentos para instituir como requisito para a tomada de decisão relacionada à concessão de empréstimos e financiamentos a suas controladas, especialmente nos casos de repactuações de dívidas anteriores, a análise técnica do fluxo de caixa da companhia, a fim de verificar a efetiva compatibilidade entre a geração de caixa e os compromissos financeiros assumidos;
	9.2. determinar às Centrais Elétricas Brasileiras S.A. (Eletrobras) que:
	9.2.1. elabore e encaminhe ao TCU, no prazo de 90 (noventa) dias, plano de ação detalhado contendo desdobramentos das providências para implementar projeto de melhoria da Base de Remuneração Regulatória de suas subsidiárias distribuidoras de energia elétrica, com respectivos prazos, responsáveis, cronograma de tarefas e mecanismos de controle, inclusive as ações já informadas ao TCU por meio do MEMO-GDD-106/2016;
	9.2.2. encaminhe trimestralmente ao TCU, enquanto perdurar a prestação temporária do serviço de distribuição, relatório com os documentos comprobatórios do monitoramento dos indicadores do Plano de Prestação Temporária do Serviço e das respectivas medidas adotadas, incluindo eventuais planilhas demonstrativas, atas de reunião realizadas com a Agência Nacional de Energia Elétrica (Aneel) no período, cópias de relatórios enviados à agência, entre outras informações julgadas pertinentes, com o objetivo de demonstrar a adoção e monitoramento das medidas de gestão necessárias ao cumprimento dos requisitos de sustentabilidade econômico-financeira, operacional e de qualidade do serviço definidas no Regime de Prestação Temporária do Serviço;
	9.3. enviar cópia desta deliberação, acompanhada do relatório e do voto que a fundamentam, às Centrais Elétricas Brasileiras S.A. (Eletrobras) , ao Ministério de Minas e Energia (MME) , à Agência Nacional de Energia Elétrica (Aneel) , ao Banco Nacional de Desenvolvimento Econômico e Social (BNDES) , à Comissão de Integração Nacional, Desenvolvimento Regional e da Amazônia (Cindra) da Câmara dos Deputados, à Comissão de Minas e Energia (CME) da Câmara dos Deputados e à Comissão de Desenvolvimento Regional e Turismo (CDR) do Senado Federal;
	9.4. arquivar o presente processo.
HISTÓRICO
O acórdão ora monitorado originou-se de ação de controle na modalidade de auditoria operacional, realizada na forma de Fiscalização de Orientação Centralizada - FOC, autorizada por meio de despacho do Ministro Relator (peça 4, do TC Processo 016.341/2016-3) , cuja unidade orientadora foi a SeinfraElétrica e teve como objetivo final avaliar a qualidade dos serviços e a saúde financeira das distribuidoras de energia estatais.
Conforme detalhado no relatório de auditoria da SecexEstataisRJ, a partir de julho de 2016, alterou-se o cenário das concessões por força de decisão aprovada na 165ª Assembleia Geral de acionistas da Eletrobras - AGE nº 165 (peça 34, do TC TC-Processo 021.678/2016-2) de não prorrogar a concessão das seis distribuidoras de energia elétrica sob seu controle e com previsão de privatização dessas empresas até 31/12/2017, vedando, nesse período, novos aportes financeiros da holding, e por força, também, da Portaria do Ministério de Minas e Energia - MME 388/2016, de 26/7/2016, que definiu novo regime de prestação temporária dos serviços de distribuição.  
Dessa forma, diante da situação acima descrita, coube na auditoria verificar se haveria atuação da holding para impedir que a dificuldade de gestão sobre essas empresas deteriorasse e corroesse o valor dos ativos objeto da, então, pretendida privatização. Esse foi o principal objetivo das determinações e recomendações exaradas no Acórdão 1063/2017-TCU-Plenário, ora monitorado.
Atendendo aos mandamentos do referido Acórdão, foi encaminhado pela Eletrobras, em 31/8/2017, o expediente CTA-CAI-57/2017, que apresentou em anexo o Memorando GDD-074/2017 (peça 5) , que respondia e comprovava o andamento do cumprimento dos itens de determinação e recomendação, atualizando as informações já prestadas no Memorando 106/2016 (peça 44 do TC Processo 021.678/2016-2) . 
Em exame preliminar da documentação apresentada (peça 13) , constatou-se o encaminhamento dos "Planos de Prestação Temporária dos Serviços de Distribuição de Energia Elétrica" para as seis distribuidoras da Eletrobras, em atendimento à recomendação do item 9.1.1 do referido acórdão (peças 6 e 7) .
Quanto às ações referentes à recomendação do item 9.1.2, sobre a adequação de normativos objetivando a efetiva compatibilidade entre geração de caixa e compromissos financeiros assumidos, elas ainda estavam em andamento à época do último encaminhamento (peça 5, p. 2-3) .
No que se refere ao andamento de cada ação do plano, o Memorando GDD-074/2017 informou que já estavam concluídas as seguintes etapas do plano de ação: 
Implantação da Resolução ANEEL n° 367/09 - Manual de Contabilidade Patrimonial do Setor Elétrico - MCPSE com a contratação de empresa credenciada pela ANEEL  para fazer o levantamento físico e a conciliação físico x contábil;
Aquisição de software SGO (Sistema de Gestão de Obras) e SGA (Sistema de Gestão de Ativos) para a elaboração dos projetos, acompanhamento e encerramento das obras; unitização de ativos observando os procedimentos do MCPSE e Produção do Relatório de Controle Patrimonial (RCP) , de acordo com dispositivo regulatório da ANEEL. 
No referido memorando informou-se que, em 24/1/2017, por força da Portaria 23 do Ministério de Minas e Energia - MME, foram suspensos os processos de revisão tarifária dessas distribuidoras. Nesse contexto, a Diretoria Executiva da Eletrobras, por meio da Resolução 127/2017, de 20/2/2017, determinou que a Diretoria de Distribuição adotasse as providências necessárias para realização de aditivos contratuais, com o objetivo de viabilizar a avaliação completa dos ativos para fins de composição e definição da Base de Remuneração Regulatória - BRR, em substituição ao processo de Revisão Tarifária. 
Assim, as atividades relacionadas nos itens 3,4,5,6 e 7 do Memorando GDD-106/2016, de 30.9.2016, precisaram ser modificadas ante a limitação imposta pelo normativo do MME. Nesse contexto, o memorando de GDD - 074/2017 apresentou as novas atividades a serem desempenhadas:
Elaboração do laudo de avaliação completa da BRR e realizar juntada deste no Data Room do Processo de Desestatização. Tarefas: Inspeções de campo; Relatórios de Conciliação Físico x Contábil e Laudo de Avaliação Completa da BRR submetido no Data Room. 
Campanha de medidas para determinar as curvas de carga do sistema e de cada classe de consumo por nível de tensão, que servirão de suporte para proposta de estrutura tarifária. Tarefas: Instalação de Medidores; Leitura das Medições e Retirada de Medidores.  
 (Agrupando as atividades 6 e 7) Assessoria às empresas de distribuição da Eletrobras no processo de due diligence, elaboração de proposta de estrutura tarifária e mapeamento de riscos e simulação de processos de revisão tarifária periódico, para juntada no data room do Processo de Desestatização. 
Neste mesmo memorando informou-se que, dessas atividades alteradas, já haviam sido concluídas as atividades 3 e 4, estando em andamento as atividades 5, 6 e 7, que foram agrupadas.
Dessa forma, observando que seria necessária atualização sobre a conclusão das atividades, bem como a atualização dos acompanhamentos, visto que os últimos documentos encaminhados dataram de setembro de 2017 (peça 5, p. 3-7 e peças 8-11) , por meio do Ofício de Diligência 0390/2018-TCU/SecexEstataisRJ, de 3/7/2018 (peça 15) , solicitou-se as atualizações das informações já fornecidas, relativas aos itens 9.2.1 e 9.2.2, bem como informações sobre o cumprimento do item 9.1.2, do acórdão em monitoramento. 
Em atendimento ao supracitado ofício, foram encaminhados os documentos anexados aos autos às peças 18 a 36. A partir da constatação de que as informações mereciam complementação, foram solicitadas por correio eletrônico mais informações a serem identificadas na análise do monitoramento a seguir. 
ANÁLISE DO MONITORAMENTO
O presente monitoramento pretende avaliar o cumprimento dos itens do Acórdão 1063/2017-TCU-Plenário, que teve como objetivo principal acompanhar o planejamento e o andamento das ações determinadas pela própria Eletrobras, balizadas pela ANEEL, no sentido de garantir o melhor resultado possível no processo de privatização de suas subsidiárias de distribuição de energia, durante a prestação temporária dos serviços.
Cabe ressaltar que o processo de privatização já foi concluído. Assim, é possível que o cumprimento de alguns dos itens do Acórdão não seja mais aplicável ao caso concreto.
Repisa-se, ainda, que a presente instrução não avalia o processo de desestatização das distribuidoras de energia, visto que tal matéria está a cargo de secretaria especializada (SeinfraElétrica) , no âmbito deste Tribunal.
Dito isso, inicia-se a avaliação item a item:
Item 9.1.1 do Acórdão
O item 9.1 tratou de recomendações à Eletrobras, subdividindo-se nos itens abaixo:
9.1.1. defina, formalize e encaminhe ao TCU, no prazo de 90 (noventa) dias, as diretrizes de atuação de suas subsidiárias distribuidoras de energia elétrica que visem a melhorar sua eficiência para fins de privatização, bem como os detalhes das ações decorrentes das diretrizes informadas por meio do Memorando GDD-093/2016;
Essas diretrizes para melhorias de eficiência de cada empresa encontram-se nos Planos De Prestação Temporária do Serviço de Distribuição de Energia Elétrica, cada qual com metas distintas para cada EDE, referentes à redução de perdas, redução de custos, entre outros elementos de gestão determinados por memorando da ANEEL (peças 6 e 7) .
No caso da ELETROACRE, informou-se que seu plano de prestação temporária teve diretrizes definidas a partir do Oficio 357/2016-DR/ ANEEL, de 6/10/2016, por meio do qual foram indicadas as seguintes metas: a) Redução de 10,9% no DEC e de 12,4% no FEC até dezembro de 2017 em relação aos valores das respectivas médias dos meses de julho de 2015 a junho de 2016. Tais indicadores medem duração e frequência das interrupções de fornecimento de energia; b) Redução da Perda Global anualizada verificada em 2015 de 23,32% para 22,44% em 2017. c) Redução de 5% no parâmetro "PMSO de Referência Ajustado sem Provisões" com relação ao valor registrado em 2015, sendo PMSO a sigla de custos com pessoal, material, serviços de terceiros e outras despesas. Assim, o relatório abrange questões técnicas e de gestão com metas definidas nos parâmetros apresentados pela ANEEL (peça 6, p.1-25) .
Da mesma forma, para a Amazonas Energia, por meio do Ofício 352/2016-DR/ANEEL, foram fornecidas orientações para a elaboração do Plano de Prestação Temporária dos Serviços de Distribuição, definindo as metas para melhoria da qualidade, em termos de DEC e FEC, redução de perdas de energia e redução de custos operacionais (peça 6, p. 32) . No caso específico dessa distribuidora, houve a sinalização de problemas relacionados a dívidas de combustível com a Petrobras, que fizeram parte do plano e de sua contabilização no processo de privatização (peça 6, p. 29-88) .
Para a Boa Vista Energia S.A., a ANEEL, por meio do Oficio 355/2016-DR/ANEEL, de 6/10/2016, definiu para seu plano (peça 6, p.92-120) os seguintes parâmetros: a) Redução de 8,9% no DEC e de 4,1% no FEC até dezembro de 2017 em relação aos valores das respectivas médias dos meses de agosto de 2015 a julho de 2016; b) Redução da Perda Total sobre a Energia Injetada anualizada verificada em 2015 de 12,95% para 12,00% em 2017. c) Redução de 5% no parâmetro "PMSO de Referência Ajustado sem Provisões" com relação ao valor registrado em 2015.
Quanto à CEAL, as metas apresentadas por meio do Oficio 353/2016-DR/ANEEL, emitido em 6/10/2016, foram: a) Redução de 4,5% no DEC e de 9,3% no FEC até dezembro de 2017, em relação aos valores das respectivas médias dos meses de julho de 2015 a junho de 2016; b) Redução da perda global de 25,23%, verificada em dezembro de 2015, para 24,07% em dezembro de 2017; c) Redução de 5% sobre a base do PMSO de Referência Ajustado e do PMSO Ajustado sem Provisões em 2017, com relação ao valor registrado em 2015 (peça 7, p. 1-28) .
Para a CEPISA, as diretrizes foram encaminhadas pelo Oficio 356/2016-DR/ANEEL, de 6/10/2016, com os seguintes parâmetros: a) Redução de 7,6% no DEC e de 11,0% no FEC até dezembro de 2017, em relação aos valores das respectivas médias dos meses de agosto de 2015 a julho de 2016; b) Redução da perda global de 30,48%, verificada em dezembro de 2015, para 28,96% em dezembro de 2017; c) Redução de 5% sobre a base do PMSO de Referência Ajustado e do PMSO Ajustado sem Provisões em 2017, com relação ao valor registrado em 2015 (peça 7, p. 29-50) .
Finalmente, constam à peça 7, p.51-79 os planos da CERON, de Rondônia, com suas diretrizes definidas pelo Oficio 354/2016-DR/ANEEL, emitido em 6/10/2016: a) redução de 8,5% no DEC e de 13,5% no FEC, até dezembro de 2017, em relação aos valores das respectivas médias dos meses de julho de 2015 a junho de 2016; b) redução do patamar de perda total sobre a energia injetada, observada em 2015 de 27,77% para 24,62% ao final de 2017; c) redução de 7,1% no parâmetro "PMSO de Referência Ajustado sem Provisões" com relação ao valor registrado em 2015.
O acompanhamento das ações decorrentes das diretrizes inseridas nos planos em referência faz parte da avaliação das determinações do item 9.2 do acórdão em monitoramento.
Pelo exposto, foi comprovada a elaboração dos Planos de Prestação Temporária para as seis EDE's com base em metas previamente definidas pela ANEEL, objetivando a privatização das referidas empresas. Assim, considera-se que houve cumprimento da recomendação feita no item 9.1.1 do Acórdão.
Item 9.1.2 do Acórdão
9.1.2. promova adequação de seus normativos e procedimentos para instituir como requisito para a tomada de decisão relacionada à concessão de empréstimos e financiamentos a suas controladas, especialmente nos casos de repactuações de dívidas anteriores, a análise técnica do fluxo de caixa da companhia, a fim de verificar a efetiva compatibilidade entre a geração de caixa e os compromissos financeiros assumidos
Sobre a recomendação supra, na peça 18, p. 2, informou-se que a área responsável pela concessão de financiamentos está finalizando estudos sobre tais normativos. Após a finalização destes estudos o material seria enviado à área interna da Eletrobras para análise e formalização, sendo prevista sua finalização até dezembro de 2018.
Assim, como já havia passado do prazo indicado, houve pedido de atualização por correio eletrônico para que novos elementos fossem acrescentados. Na resposta encaminhada, informou-se que o atraso na conclusão das privatizações comprometeu a finalização do processo de normatização conduzido pela Diretoria Financeira, tendo como expectativa a conclusão dos citados normativos ainda no primeiro semestre de 2019 (peça 37) .
Em que pese a situação ainda pendente sobre a recomendação, como já houve a conclusão das privatizações, o advento dos normativos em elaboração, embora importante para a relação da Eletrobras com outras subsidiárias, não afeta a relação com as distribuidoras de energia. Sendo assim, entende-se que a conclusão da recomendação não mais se aplica ao objetivo do item 9.1.2 do acórdão em tela.
Os itens 9.2 do acórdão fazem determinações à Eletrobras por meio dos seguintes subitens:
Item 9.2.1 do Acórdão
9.2.1. elabore e encaminhe ao TCU, no prazo de 90 (noventa) dias, plano de ação detalhado contendo desdobramentos das providências para implementar projeto de melhoria da Base de Remuneração Regulatória de suas subsidiárias distribuidoras de energia elétrica, com respectivos prazos, responsáveis, cronograma de tarefas e mecanismos de controle, inclusive as ações já informadas ao TCU por meio do MEMO-GDD-106/2016;
O Memorando GDD-093/2016 (peça 14 do TC Processo 021.678/2016-2) foi atualizado pelo Memorando GDD-106/2016 e posteriormente pelo Memorando GDD-074/2017, que trouxe as várias ações para alcançar o melhor desempenho possível no processo de privatizações em tela. Sendo assim, para análise do monitoramento serão levadas em consideração as ações descritas no memorando de 2017, elencadas na parte referente ao histórico desta instrução.
O Memorando GDD-074/2017 apresenta o plano de trabalho em forma de planilha, com as tarefas distribuídas por data para cada grupo de atividades (peça 5, p.7) : (A) Caracterização de Cargas; (B) Perdas Técnicas Regulatórias e (C) Avaliação Econômico Financeira. Em complementação, o Memorando DD-060/2018 identifica cada fase do plano, por meio dos relatórios sobre tais atividades.
Nesse sentido, as tarefas supracitadas, que possibilitaram o processo de desestatização, encontram-se consolidadas em relatórios específicos, apresentados para cada distribuidora individualmente, elaborados por empresas especializadas para avaliar ativos e simular tarifas e, a partir daí, projetar resultados financeiros de forma a municiar o processo de privatização. 
Os mencionados relatórios são os seguintes: relatórios executivos de avaliação dos ativos de cada EDE (peça 19) ; campanha de caracterização de cargas para subsidiar revisão tarifária (peças 20 e 21) e simulação tarifária e projeções econômico-financeiras (peça 22) .
Os relatórios executivos tiveram como objetivo gerar laudo de avaliação dos ativos das empresas na perspectiva da concessão dos serviços de distribuição, como se verifica nos trabalhos anexados aos presentes autos à peça 19: ELETROACRE, p.1-33, CEAL, p.34-101, Amazonas Energia p.102-167, CEPISA, p. 168-220, CERON, p. 221-291 e Boa Vista, p. 292-347.
Os relatórios de campanha de caracterização de carga, como bem explicado no trabalho feito na Boa Vista Energia S.A. (peça 21, p. 78) , tiveram o objetivo de tipificar o comportamento da demanda dos consumidores e das redes, em cada um dos diferentes níveis de tensão, para compor as diferentes curvas de carga das redes a partir das curvas de carga dos consumidores e assim atribuir a cada um a responsabilidade na formação da demanda máxima das redes. Essas informações são a base sobre a qual se desenvolverão os estudos de Estrutura Tarifária. 
Conforme informação constante dos relatórios, os resultados da campanha de caracterização de cargas permitem: definir e analisar os perfis de carga dos distintos grupos de consumidores e redes da distribuidora; planejar o dimensionamento dos sistemas de distribuição; reproduzir os movimentos de energia e potência; calcular os custos marginais de cada nível de tensão e identificar comportamentos que possam justificar adequações nas tarifas (peça 20: EletroAcre, p.1-71, CEAL, p.72-143, Amazonas Energia p.144-216, CEPISA, p. 217-222 e peça 21: CERON, p. 1-74 e Boa Vista, p. 75-516) .
Finalmente, os relatórios de simulação tarifária e projeções econômico-financeiras (peça 22) , fazem parte da modelagem de projeções para determinação do valor das empresas. Esses trabalhos encontram-se anexados aos autos na peça 22, sendo subdivididas por empresa da seguinte forma: EletroAcre, p. 1-28; CEAL, p. 29-55; Amazonas Energia, p. 56-81; CERON, p. 82-108; Boa vista, p. 109-186. A CEPISA apresentou relatório da empresa contratada (MGE-Medições Elétricas) descrevendo a execução dos serviços para suporte à revisão tarifária (peça 20, p. 217-222) .
A elaboração do plano de trabalho e a conclusão das etapas definidas, mesmo com algum atraso em decorrência da demora na finalização do processo de privatização, já concluído, confirmam o cumprimento da determinação do item 9.2.1 do acórdão em análise.
Item 9.2.2 do Acórdão
9.2.2. encaminhe trimestralmente ao TCU, enquanto perdurar a prestação temporária do serviço de distribuição, relatório com os documentos comprobatórios do monitoramento dos indicadores do Plano de Prestação Temporária do Serviço e das respectivas medidas adotadas, incluindo eventuais planilhas demonstrativas, atas de reunião realizadas com a Agência Nacional de Energia Elétrica (Aneel) no período, cópias de relatórios enviados à agência, entre outras informações julgadas pertinentes, com o objetivo de demonstrar a adoção e monitoramento das medidas de gestão necessárias ao cumprimento dos requisitos de sustentabilidade econômico-financeira, operacional e de qualidade do serviço definidas no Regime de Prestação Temporária do Serviço;
Os memorandos GDD-074/2017 (peça 5) e DD-069/2018 (peça18) , em conjunto, informam que todas as atividades determinadas pela Eletrobras, para compor o plano de ações até a privatização das distribuidoras, foram concluídas. 
Os Planos de Prestação Temporária do Serviço de Distribuição de Energia Elétrica (peças 6 e 7) apresentaram a situação de cada distribuidora e o planejamento necessário ao atingimento de metas de desempenho, perdas e custos individuais estabelecidas pela Eletrobras, com fulcro em preservar a continuidade do serviço e a convergência dos seus indicadores aos referenciais de qualidade e eficiência determinados pela ANEEL, conforme já detalhado na análise do item 9.1.1 do acórdão.
Além dos acompanhamentos dos relatórios trimestrais de cada EDE, com a evolução das medidas definidas nos respectivos planos de prestação temporária, realizados até junho de 2017 (peças 8-11) , foram encaminhados os acompanhamentos realizados nos terceiro e quarto trimestres de 2017 e no primeiro trimestre de 2018 (peças 23-32 e 36) .
A partir dos dados informados nos relatórios de monitoramento trimestrais da situação de cada EDE em relação ao que foi originalmente planejado, eram realizadas reuniões com a ANEEL em que se discutiam o desempenho das distribuidoras em relação às diretrizes pré-estabelecidas, por meio das quais eram propostas ações corretivas conforme o caso. As reuniões eram mensais, tendo sido encaminhadas as atas de julho de 2017 e abril de 2018 (peças 33 e 34) . 
Nas referidas atas fica claro o empenho em relatar as ações mês a mês, indicando os pontos positivos alcançados pelas ações desempenhadas, bem como os pontos negativos, com questionamentos sobre justificativas e providências necessárias para o próximo período. Em suma, o citado acompanhamento foca no que foi definido no plano inicial, constatando dificuldades e complicadores e novas ações para atingir as metas estabelecidas.
Compõem a documentação das atas encaminhadas: (i) apresentações de março de 2018 sobre a situação de cada EDE em relação aos índices pré-estabelecidos no plano de prestação temporária de 2016 (peça 34, p. 27-162) ; (ii) informações comerciais das EDEs consolidadas pela Eletrobras com data de abril de 2018 (peça 34, p. 163-166) ; (iii) apresentação sobre acompanhamentos consolidados pela Eletrobras, com destaque para desempenho financeiro e operacional e projeções de fluxo de caixa até dezembro de 2018 (peça 34, p. 171- 202 e peça 35) . Constatou-se, ainda, que esta última apresentação foi encaminhada ao Diretor Geral da ANEEL, por meio do expediente da Eletrobras CTA DD 2279/2018 (peça 35) , de 29/6/2018.
No resumo apresentado à ANEEL foram explicitados os índices de perdas de energia, PMSO e endividamento em relação ao que foi estipulado em 2016. 
Por exemplo, em relação às perdas de energia houve melhora nos índices de quatro EDEs, ocorrendo aumento de perdas na Amazonas Energia e na Boa Vista Energia, que decorreu da migração do fornecimento de energia da indústria para residências e comércio, que apresentam maior incidência de perdas (peça 35, p. 4) .
Na conclusão restam evidenciadas as dificuldades de gestão das distribuidoras ante os seus problemas operacionais e de endividamento. Nesse sentido, salientou-se a necessidade de aporte de recursos para viabilizar a prestação dos serviços até 90 dias após o leilão de venda das empresas (peça 35, p. 19) . 
Assim, por toda a documentação que compõe os relatórios trimestrais em relação ao plano de prestação temporária, elaborado por cada EDE, e pelas análises e reuniões que demandaram ações corretivas com a participação da Eletrobras e da ANEEL, durante toda a prestação temporária, constata-se que houve esforços para que a situação de crescente desequilíbrio não se agravasse ou ficasse sob controle. Ressalta-se que a atuação das entidades envolvidas visou a monitorar e implementar ações corretivas e de acompanhamento, sem a pretensão de eliminar problemas operacionais e financeiros que já se encontravam em situação crítica em 2016.
Dessa forma, entende-se que houve o cumprimento da determinação do item 9.2.2 do acórdão em exame.
CONCLUSÃO
Em síntese, a situação de cumprimento das determinações e recomendações do Acórdão 1063/2017-TCU-Plenário é a seguinte:
	Grau de implementação das deliberações - Acórdão 1063/2017-TCU-Plenário

	Deliberação
	Cumprida ou Implementada 
	Em cumprimento ou Em implementação
	Parcialmente cumprida ou Parcialmente implementada
	Não cumprida ou Não implementada
	Não aplicável

	Item 9.1.1
	X
				
	Item 9.1.2
					X

	Item 9.2.1
	X
				
	Item 9.2.2
	X
				
	Quantidade
	3
	0
	0
		1

	Percentual
	75%
	0%
	0%
		25%

Finalmente, cabe propor o encaminhamento de cópia da deliberação que for adotada à Centrais Elétricas Brasileiras S.A. (Eletrobras) , à Agência Nacional de Energia Elétrica (Aneel) e ao Ministério de Minas e Energia (MME) e o arquivamento dos presentes autos.
PROPOSTA DE ENCAMINHAMENTO
Pelo exposto no presente monitoramento, propõe-se:
1.1 Considerar como cumpridas a recomendação do item 9.1.1 e as determinações contidas nos itens 9.2.1 e 9.2.2 do Acórdão 1063/2017-TCU-Plenário (itens: 39, 52 e 63) ;
1.2 Considerar como não aplicável a recomendação do item 9.1.2 do Acórdão 1063/2017-TCU-Plenário, visto que, com o advento das privatizações das distribuidoras de energia, a conclusão de normativos da Eletrobras, estimada para o primeiro semestre de 2019, não gerará impactos para essas empresas (item 42) ;
1.3 Encaminhar cópia da deliberação que for adotada à Centrais Elétricas Brasileiras S.A. (Eletrobras) , à Agência Nacional de Energia Elétrica (Aneel) e ao Ministério de Minas e Energia (MME) - (item 65) ;
1.4 Arquivar os presentes autos, com fundamento no inciso V do art. 169 do RI/TCU."
2.	É o Relatório.

não há

Não atuou.

MONITORAMENTO. ACÓRDÃO 1.063/2017 - TCU - PLENÁRIO. ITENS 9.1.1, 9.1.2, 9.2.1 e 9.2.2. CENTRAIS ELÉTRICAS BRASILEIRAS S.A. PROCESSOS DE GESTÃO E CONTROLE DAS SUBSIDIÁRIAS DE DISTRIBUIÇÃO DE ENERGIA ELÉTRICA. PRESTAÇÃO PROVISÓRIA DO SERVIÇO. CUMPRIMENTO. ARQUIVAMENTO.

MONITORAMENTO (MON)

Secretaria de Controle Externo da Administração Indireta no Rio de Janeiro (SecexEstat).

Registro, inicialmente, que relato o presente feito por força do art. 152 do Regimento Interno Tribunal de Contas da União - RI/TCU.
2.	Conforme assentado no relatório precedente, trata-se de monitoramento de recomendações e determinações do Acórdão 1063/2017-TCU-Plenário, relator Ministro José Múcio Monteiro, decorrentes de auditoria operacional nas Centrais Elétricas Brasileiras S.A. - Eletrobras (TC Processo 021.678/2016-2) com o objetivo de avaliar seus processos de gestão e controle sobre o desempenho de suas subsidiárias de distribuição de energia elétrica, no contexto de prestação provisória do serviço pelas distribuidoras federais, até a efetivação de licitação para transferência de controle (venda das distribuidoras juntamente com suas concessões) .
3.	A SecexEstataisRJ, em instrução à peça 38, à qual anuiu o titular da Diretoria de Fiscalização do Setor Elétrico e Nuclear, peça 39, após o devido exame técnico dos autos, propôs considerar cumpridos os itens 9.1.1, 9.2.1 e 9.2.2 e não aplicável a recomendação contida no item 9.1.2 da deliberação monitorada.
4.	Razão assiste à unidade instrutiva. Vejamos.
5.	O item 9.1.1 fixou a seguinte recomendação à Eletrobras:
9.1.1. defina, formalize e encaminhe ao TCU, no prazo de 90 (noventa) dias, as diretrizes de atuação de suas subsidiárias distribuidoras de energia elétrica que visem a melhorar sua eficiência para fins de privatização, bem como os detalhes das ações decorrentes das diretrizes informadas por meio do Memorando GDD-093/2016.	
6.	As referidas diretrizes para melhorias de eficiência de cada subsidiária constam dos planos de prestação temporária do serviço de distribuição de energia elétrica, onde são veiculadas as metas distintas de cada uma das seis subsidiárias da Eletrobras, quais sejam: Eletrobras Distribuição Acre (EletroAcre) ; Eletrobras Amazonas Energia; Eletrobras Distribuição Rondônia (Ceron) ; Eletrobras Distribuição Roraima; Eletrobras Distribuição Alagoas (Ceal) ; Eletrobras Distribuição Piauí (Cepisa) . 
7.	Consoante apontado pela unidade instrutiva, os planos de prestação temporária de cada uma das subsidiárias encontram-se acostados aos autos, evidenciando-se, assim, o cumprimento do item 9.1.1 da deliberação monitorada:
EletroAcre: peça 6, p. 1-25;
Eletrobras Amazonas Energia: peça 6, p. 29-88;
Eletrobras Distribuição Roraima: peça 6, p. 92-120;
Ceron: peça 7, p. 51-59;
Ceal: peça 7, p. 1-28;
Cepisa: peça 7, p. 29-50.
8.	Por seu turno, o item 9.1.2 do Acórdão 1063/2016-TCU-Plenário fixou a seguinte recomendação à Eletrobras:
9.1.2. promova adequação de seus normativos e procedimentos para instituir como requisito para a tomada de decisão relacionada à concessão de empréstimos e financiamentos a suas controladas, especialmente nos casos de repactuações de dívidas anteriores, a análise técnica do fluxo de caixa da companhia, a fim de verificar a efetiva compatibilidade entre a geração de caixa e os compromissos financeiros assumidos.
9.	É correta a proposta da SecexEstataisRJ no sentido de considerar como não aplicável a recomendação 9.1.2 pois, considerando que as privatizações daquelas distribuições já foram efetivadas, a atualização dos normativos não geraria efeitos nessas empresas.
10.	No item 9.2.1, o Colegiado fixou a seguinte determinação à Eletrobrás:
9.2.1. elabore e encaminhe ao TCU, no prazo de 90 (noventa) dias, plano de ação detalhado contendo desdobramentos das providências para implementar projeto de melhoria da Base de Remuneração Regulatória de suas subsidiárias distribuidoras de energia elétrica, com respectivos prazos, responsáveis, cronograma de tarefas e mecanismos de controle, inclusive as ações já informadas ao TCU por meio do MEMO-GDD-106/2016;
11.	Consoante verificado pela unidade instrutiva, a determinação supra encontra-se cumprida por meio do "Memorando GDD-074/2017, que apresenta o plano de trabalho em forma de planilha, com as tarefas distribuídas por data para cada grupo de atividades (peça 5, p.7) : (A) Caracterização de Cargas; (B) Perdas Técnicas Regulatórias e (C) Avaliação Econômico Financeira. Em complementação, o Memorando DD-060/2018 identifica cada fase do plano, por meio dos relatórios sobre tais atividades".
12.	Por sua vez, o item 9.2.2. determinou o seguinte à Eletrobras: 
9.2.2. encaminhe trimestralmente ao TCU, enquanto perdurar a prestação temporária do serviço de distribuição, relatório com os documentos comprobatórios do monitoramento dos indicadores do Plano de Prestação Temporária do Serviço e das respectivas medidas adotadas, incluindo eventuais planilhas demonstrativas, atas de reunião realizadas com a Agência Nacional de Energia Elétrica (Aneel) no período, cópias de relatórios enviados à agência, entre outras informações julgadas pertinentes, com o objetivo de demonstrar a adoção e monitoramento das medidas de gestão necessárias ao cumprimento dos requisitos de sustentabilidade econômico-financeira, operacional e de qualidade do serviço definidas no Regime de Prestação Temporária do Serviço; 
13.	Em atendimento ao citado item, as subsidiárias da Eletrobras encaminharam os relatórios trimestrais referentes ao plano de prestação temporária e as atas de reuniões mensais realizadas com a Aneel nas quais se discutiam o desempenho das distribuidoras frente às diretrizes pré-estabelecidas (peças 33 e 34) . Da análise da documentação, a SecexEstataisRJ constatou "que houve esforços para que a situação de crescente desequilíbrio não se agravasse ou ficasse sob controle".
14.	Posto isso, é de se concluir que restam cumpridas, por parte da Eletrobras, as recomendações contidas no item 9.1.1 do Acórdão 1063/2017-TCU-Plenário, relator Ministro José Múcio Monteiro, bem como as determinações dos itens 9.2.1 e 9.2.2 desta mesma deliberação. Quanto à recomendação contida no item 9.1.2, tem-se que o Acórdão, neste ponto, deve ser tido por não aplicável, haja vista a conclusão do processo de privatização das distribuidoras de energia elétrica.
15.	Ante o exposto, acolho a proposta da Secretaria de Controle Externo da Administração Indireta no Rio de Janeiro - SecexEstataisRJ, e voto no sentido de que seja adotado o Acórdão que ora submeto a este Colegiado.
TCU, Sala das Sessões Ministro Luciano Brandão Alves de Souza, em 11 de dezembro de 2019.
RAIMUNDO CARREIRO 
Relator